臺灣板橋地方法院民事判決　　　　　　　95年度訴字第2747號
原　　　　　告　蔣志宏
　　　　　　　　壬○○
共同訴訟代理人　李文中律師
　　　　　　　　粘毅群律師
被　　　　　告　己○○
訴 訟 代 理 人　張玲綺律師
　　　　　　　　黃捷琳律師
上列當事人間請求返還不當得利等事件，於中華民國96年12月11
日言詞辯論終結，本院判決如下：
    主          文
被告應給付原告壬○○新臺幣壹拾伍萬伍仟捌佰捌拾捌元，及自
中華民國九十六年一月十六日起至清償日止按週年利率百分之五
計算之利息。
原告蔣志宏之訴及原告壬○○其餘之訴均駁回。
訴訟費用由被告負擔十分之一，餘由原告各自負擔。
本判決第一項原告壬○○勝訴部分，得為假執行；被告於執行標
的物拍定、變賣、或物之交付、或假執行執行程序終結前，以新
臺幣壹拾伍萬伍仟捌佰捌拾捌元為原告壬○○預供擔保，或將請
求之標的物提存後，得免為假執行。
原告其餘假執行之聲請駁回。
    事 實 及 理 由
壹、當事人之主張：
一、原告方面：
    聲明：
  (一)被告應給付原告戊○○○○○○○○新臺幣（下同）1,387,
    747 元，及自起訴狀繕本送達翌日起至清償日止按年息百分
    之五計算之利息。
  (二)被告應給付原告壬○○930,000 元，及自起訴狀繕本送達翌
    日起至清償日止按年息百分之五計算之利息。
  (三)原告願供擔保以代釋明，請准宣告假執行。
    其陳述及所提出之證據如下：
(一)戊○○○○○○○○為適格之當事人：
    原告宏翔雜糧行前負責人為庚○○，因宏翔雜糧行於民國95
    年11月14日申請變更負責人，並經台北縣政府於同年月16日
    將負責人變更為蔣志宏（原證1） ，故本件原告應為戊○○○○○○○○。且庚○○已經在95年11月24日將宏翔雜糧行
    現有經營權、土地、房屋、生財器具及其他設備、存貨、材
    料全部及所有權利、債權及債務由受讓人蔣志宏、壬○○概
    括承受，亦即宏翔雜糧行因己○○不法侵害之權益亦一併讓
    予，同時簽立概括承受契約書（原證2） ，故本件戊○○○○○○○○為適格之當事人，原告並已經以95年12月26日起
    訴狀向被告為債權讓與之通知。又原證2 概括承受契約書是
    為了確認庚○○究竟有無由蔣志宏變更為負責人之真意，請
    庚○○先生親自到台北市○○路○ 段104 號2 樓中華國際聯
    合法律事務所由李文中律師、粘毅群律師向庚○○說明概括
    承受契約書之意義，庚○○瞭解後再請庚○○親筆在律師面
    前簽名並蓋指印，又因為庚○○中風多年才會字跡潦草，故
    被告辯稱字跡潦草，非庚○○所為等語顯無足採。至於讓與
    對價僅有10萬元是因為宏翔雜糧行留有大筆貸款及負債（詳
    後述），且實際上宏翔雜糧行自庚○○78年左右中風後都是
    由蔣志宏在經營管理，才會僅約定以10萬元作為對價，至於
    庚○○在96年度偵字第13106 號偵訊所稱是為了袒護己○○
    所為之供詞，尚不足為本案之證明，況庚○○也表示蔣志宏
    向其提過要過戶的事情，又因為庚○○中風行動不便，故辦
    理過戶之手續當然不可能由庚○○處理，而是由蔣志宏處理
    ，庚○○對於過戶之經過當然不清楚，但仍無礙於負責人變
    更為蔣志宏之事實。
(二)本件並無罹於時效之問題：
  １、「財產權因繼承而取得者，係基於法律之規定，繼承一經
      開始，被繼承人財產上之一切權利義務，即為繼承人所承
      受，毋須為繼承之意思表示，故自命為繼承人而行使遺產
      上權利之人，必須於繼承開始時，即已有此事實存在，方
      得謂之繼承權被侵害，若於繼承開始後，始發生此事實，
      則其侵害者為繼承人已取得之權利而非侵害繼承權，自無
      民法第一千一百四十六條之適用。本院五十三年台上字第
      五九二號著有判例。」（原證12）本件蔣李來富死亡時間
      為80年7 月10日，繼承已經開始，則被告所侵害者已非壬○○的繼承權，而係原告壬○○已取得之權利，自無依民
      法第1146條規定自繼承開始時逾十年而罹於時效之可能。
  ２、退步言之，「民法第一千一百四十六條第二項所謂之自繼
      承開始後十年，當非自繼承原因發生時起算，而係自侵害
      繼承權之行為發生時，亦即於繼承開始時或繼承開始後，
      僭稱為真正繼承人之人或真正繼承人否認其他共同繼承人
      之繼承權，並排除其占有、管理或處分時起算」（原證13
      ）故時效也應自被告將繼承人壬○○排除於抵押權人之外
      ，聲請拍賣496 及497 號土地時起算，因該聲請時間在93
      年11月10日（原證27），迄今並未逾十年，故原告提起本
      件訴訟並未罹於時效。況原告係在94年5 月12日聲請閱49
      6 及497 地號執行卷93年度執字第36529 號後（原證28）
      才知悉辛○○偽造原告印章聲請拍賣，距離原告起訴時間
      95年12月26日並未逾2 年，且原告主張之請求權基礎尚有
      不當得利，則原告起訴未罹於時效當屬明確。
(三)被告對原告戊○○○○○○○○與壬○○之侵權行為與不當
    得利部分：
  １、庚○○為獨資之宏翔雜糧行前任負責人，從事寵物及鴿用
      飼料販賣，被告則係宏翔雜糧行之員工，從事業務之工作
      ，並負責向廠商收回應受帳款後交回宏翔雜糧行，及管理
      宏翔雜糧行向經銷商購買飼料商品之倉儲工作，被告於94
      年3 月18 日 最後一天上班後，即於翌日即3 月19日未事
      先預告就不再至宏翔雜糧行商號上班，宏翔雜糧行對被告
      之不告而別深覺有異，乃請會計查核被告應負責收受之應
      收帳款是否確實經收繳入宏翔雜糧行後，赫然發現有新台
      幣（下同）994,751 元之應收帳款（原證3） 並未繳回宏
      翔雜糧行，辛○○自承在宏翔雜糧行工作到93年12月（96
      年6 月12日筆錄倒數第9 行），原證3 日期欄內分別為93
      1119到931208，係在辛○○任職期間，顯見原證3 係辛○○製作無訛，而辛○○無理由陷己○○於不利，由出庭作
      證時辛○○一再偏袒己○○可知，故若非己○○侵吞原證
      3 餘額994,751 元，辛○○豈會為原證3 明細分類帳之記
      載！宏翔雜糧行向廠商聯絡後證實該等款項均已由被告收
      受，足證該等款項已遭被告侵吞入己。
  ２、被告未繳回宏翔雜糧行的客戶應收貨款，金絲雀粘73,740
      元、花鳥樂園322,726 元及鳳鳴405,000 元（鈞院卷103
      、104 頁）共計801,466 元，有辛○○製作之文件、乙○○親口所承認足以證明：
   (1)證人甲○○證稱：「（問）己○○是否在宏翔雜糧行工作
      過？（證人）他是想做就做，他只做過送貨及收款的工作
      而已。……（問）提示鳳鳴及花鳥樂園客戶未收清帳款明
      細表，請問這是誰製作？（證人）這是辛○○所製作的。
      （問）這三張表它的意思為何？（證人）就是己○○沒有
      收到貨款。（問）己○○沒有收到貨款這件事，你是否曾
      經跟己○○的妻子乙○○等人討論過？（證人）我有聽他
      說過。（問）請說明其中的細節？（證人）乙○○說是己○○他沒有繳回的貨款，為什麼要扣己○○的全部的薪資
      ，己○○的薪資五萬三，乙○○有跟辛○○說可不可以扣
      二萬，其他再還款，辛○○說不可以要全部扣完，你們才
      可以趕快還完錢。（問）是在何時與乙○○討論這些事情
      ？（證人）是在乙○○與辛○○吵架的時候，大概是在九
      十三年七月份的時候，我那時問辛○○確實是為了什麼問
      題，辛○○有告訴我是因為貨款的問題，他有將他製作的
      單據給我看，我才瞭解乙○○為何在講己○○的薪資才會
      與辛○○討論。（問）辛○○給你看的單子是哪些？（證
      人）就是目前我看到的這些。…（問）後來你接任會計後
      ，己○○有無交回鳳鳴與花鳥樂園的款項給你？（證人）
      沒有。（問）己○○何時開始在宏翔雜糧行作？（證人）
      己○○真的有在做的時候是在民國八十八年間的時候。」
      綜上，金絲雀粘、花鳥樂園、鳳鳴各款項己○○確實沒有
      繳回，且己○○的太太乙○○也親口在原告壬○○及證人
      甲○○面前承認沒有繳回貨款，辛○○在甲○○向其詢問
      後也表示是因為貨款的問題，且提出金絲雀粘、花鳥樂園
      、鳳鳴單據給甲○○看，足證己○○侵吞金絲雀粘、花鳥
      樂園、鳳鳴貨款屬實。
   (2)原告否認甲○○有收受貨款後挪為他用而未予入帳之情形
      ，被告空言辯稱係甲○○收款後挪為私用云云，難謂可採
      可信。
  ３、被告搬運之飼料價值2,485,875 元，自應負賠償責任及返
      還此等利益之義務：
   (1)宏翔雜糧行向品皇公司採購飼料時，均係以開立支票之方
      式清償貨款，分別於94年2 月2 日、94年2 月25日及94年
      3 月1 日開立多張支票（原證4） ，金額分別小計為800,
      520 、374,255 及1,311,100 元（原證29）購入等值之飼
      料，共計2,485,875 元，並在該等飼料均進入宏翔雜糧行
      位於台北縣中和市○○路301 巷42號及44號之倉庫後，由
      被告負責管理，除出賣予第三人的款項並未由被告交回宏
      翔雜糧行商號外，剩餘未出售之飼料，也遭被告竊取搬運
      一空，被告自應賠償94年2 月2 日至94年3 月1 日之間原
      告向品皇公司購買飼料等值之損害2,485,875 元為是。
   (2)退步言之，由證人丁○○之證詞及被告答辯狀所載，被告
      確實有搬運飼料之行為，且渠所辯飼料為被告出資購買等
      語，並無足採，足證被告所搬運之飼料為原告所有：
      證人丁○○96年8 月28日筆錄證稱：「（問）你是否看
        過己○○搬過貨？（證人）有看過，我是在九十三年底
        比較有常在那裡，九十四年三、四月間我有看過己○○
        搬貨好幾次。（問）請問證人你有看到被告己○○搬哪
        些東西？（證人）我不知道什麼東西，只知道是一箱一
        箱的，外面有貼標籤。（問）提示品皇貿易股份有限公
        司飼料，請問證人當時己○○搬的是否是這個東西？（
        證人）大概是這個東西。（問）你為什麼有印象是這個
        東西？（證人）看過去他的車門打開就是這些箱子。（
        問）請問被告己○○搬了幾次？（證人）大概一天搬三
        、四次，大概搬了四、五天。」
      另被告民事答辯三狀已經自認94年3 月間搬走位於宏翔
        雜糧行福美路301 巷42號1 樓飼料，僅辯稱是屬於渠自
        己所有，是向辛○○的先生曾志強借票支付貨款云云，
        並以被證4 私文書為證，惟查被告並未提出附表曾志強
        為發票人之支票以實其說，被證5 的匯款日期均在94年
        7 月以後，無從證明被告係為了支付94年1 月26日起至
        3 月23日間以被告個人名義向品皇公司採購之貨款。原
        告也否認被證4的 證據能力，且被證4 的2 張品皇公司
        應收帳款明細表左上角列印日期均為96年1 月15日，右
        上角交易日區間卻分別為94年2 月25日至3 月24日、1
        月25日至2 月24日，已在鈞院95年12月29日第一次開庭
        通知書寄發之後，明顯係在收到本件開庭通知後臨訟製
        作。另上開交易日區間幾乎都在己○○離開宏翔雜糧行
        的94年3 月18日之前，被告也自承：「94年3 月間，兩
        造因故大起爭執，被告乃決定離開父親庚○○一手創立
        之宏翔雜糧行，另行租屋獨自經營事業」（參被告民事
        答辯三狀第3 頁18行），則己○○離開前每日都在處理
        宏翔雜糧行的事務無暇分身，豈有可能又另立自己為名
        的宏翔雜糧行事業對外經營。退萬萬步言，縱被證4 屬
        實，被證4 記載的公司名稱為己○○、公司地址為台北
        縣永和市○○路626 號8 樓之3 ，電話00000000、傳真
        00000000，都與原證5 原告蔣志宏一方的宏翔雜糧行不
        同，則品皇公司送貨的地址既然是台北縣永和市○○路
        626 號8 樓之3 ，被告辯稱係將飼料送到台北縣中和市
        ○○路301 巷42號1 樓等語，顯無足採。
      因被告用以搬運飼料的車子為豐田牌客貨兩用車ZACE（
        原證30），經查其規格後，原告願以所有車型中載重量
        （含乘員）最小的740 公斤為依據（原證31），扣除被
        告體重70公斤，則被告每次搬運飼料應為670 公斤，以
        證人丁○○所證最少次數及天數計算，應為3 次及4 天
        ，共計12次，故被告搬運的重量應為8040公斤（670 ×
        12＝8040），96年8 月28日提示證人丁○○的品皇公司
        飼料箱中每箱為10包，每包1 公斤（原證32），觀賞鳥
        特級營養飼料熱帶鳥類每包單價85元，此由己○○簽收
        的銷貨憑單可證（原證33），亦即每公斤價值85元，則
        被告搬運飼料價值為683,400 元（85×8040＝683,400
        ）。
(四)被告己○○對壬○○應負不當得利償還受領分配款之利益：
    原告壬○○之母蔣李來富於77年8 月5 日與第三人李東義合
    資購買座落台北縣泰山鄉○○段○ ○段374 之1 、496 及
    497 地號土地，雙方約定蔣李來富擁有20% 之權利信託登記
    在李東義名下，蔣李來富於80年7 月10日死亡，全部繼承人
    庚○○、壬○○、蔣志宏、辛○○、己○○及蔣惠美同意由
    蔣李來富之夫庚○○代表繼承蔣李來富就本件土地之權利義
    務，並由原告壬○○代理庚○○於81年1 月與李東義、蔡水
    傳簽訂協議書（原證6） 載明上情以為依據。殊料，證人辛○○趁原告不知，向李東義表示將該496 及497 地號二筆土
    地辦理抵押權設定予辛○○、庚○○、蔣志宏及己○○四人
    （原證7） ，而將原告壬○○及另一名繼承人蔣惠美排除在
    外，嗣後辛○○又以四人名義聲請拍賣抵押物，經台灣板橋
    地方法院93年度執字第36529 號以28,472,600元拍定在案（
    原證8）， 辛○○、庚○○、己○○及蔣志宏依第2 順位抵
    押權四人共分得11,776,658元（原證34），應由連同壬○○
    及蔣惠美共6 人均分，故每位繼承人實際能分的之款項應為
    1,962,776 元（11,776,658÷6 ＝1,962,776.3） ，原告壬○○請求被告給付超過1,962,776 的311,776 元（2,274,55
    2 －1,962,776 ＝311,776） ，自屬有理。
(五)總計己○○侵吞的款項分別有994,751 元；801,466 元及原
    告向品皇公司購買飼料等值之損害2,485,875 元，共計4,28
    2,092 元，二原告共有同一債權，且被告之給付可分，故被
    告各應賠償原告2,141,046 元，原告壬○○另得請求償還受
    領分配款之利益311,776 元，故原告壬○○共可請求2,452,
    822 元，均各為一部請求如訴之聲明所載。
(六)己○○應負證明繳回貨款之舉證責任：
  １、由被告能夠提出被證3 的支票本及存根可知宏翔雜糧行的
      商業帳冊等諸多資料都遭辛○○及己○○2 人取走，蓋被
      告也自承該等支票是在任職宏翔雜糧行期間以己○○的名
      義所申請的支票，且由被證3 各該存根的右下角結存欄內
      均有辛○○記載1/1 等（如票號YA0000000） ，即簽發票
      據之日期為1 月1 日，至於結存欄中另有3/6 （如票號YA
      0000000） 係表示1 月1 日當天辛○○簽發共6 張支票，
      而票號YA0000000 為第3 張（其餘5 張分別為票號YA0000
      000 到12），而被證3 所有支票都是在94年3 月18 日 己○○離開前由辛○○所簽立。
  ２、被告未能提出資金來源，且由蔣志宏匯入己○○名下台北
      銀行帳號之匯款單（原證26）可知，蔣志宏以合作金庫銀
      行、第一商業銀行或到台北富邦銀行匯入款項到己○○台
      北銀行000000000000支票帳戶內，作為宏翔雜糧行應付貨
      款的資金，依原告96年11月5 日準備四狀附表1 可知，其
      中10筆不僅日期且金額都完全相同，僅94年3 月29日金額
      相差400 元，94年3 月11日相差700 元，及3 月8 日相差
      87,000元，但此是因為該帳戶一直持續使用中，故帳戶中
      總有一些之前剩餘之款項，無須完全依照開票金額補足，
      故會有上開3 筆款項有些微差距，但無礙於原告蔣志宏才
      是出資經營宏翔雜糧行之人，亦即被告己○○所辯長期簽
      發支票支付貨款、出資共同經營等語均無足採信。
  ３、上開亦足證明己○○在本案訴訟過程中的狡詞善辯，且刻
      意不提出持有之相關帳冊及文件，以免一經提出即遭原告
      證明所言不實，故本件實不能以相關商業上文書都由原告
      持有作為舉證責任之判斷標準，準此，在證人甲○○已經
      證明己○○的太太乙○○親口承認己○○有7 、80萬元貨
      款未收回後，辛○○也承認96年6 月12日庭呈之「鳳鳴」
      、「金絲雀粘」及「花鳥樂園」未收清帳款明細表的未收
      金額為辛○○製作後，辛○○又為己○○的友性證人，如
      真有交回貨款，被告一定能請求辛○○提出文件證明，當
      然應由己○○負繳回貨款之舉證責任。
(七)請求權基礎民法第184條1項前段、後段及第179條：
１、宏翔雜糧行應收貨款未繳回的部分：請求權基礎為第179 條
    不當得利及第184 條1 項後段，因被告無法律上原因，受領
    應歸予宏翔雜糧行之貨款，致宏翔雜糧行受有金錢上損失或
    債權無法滿足之損害。
２、被告私自搬運宏翔雜糧行飼料的部分：「主債務人因竊取債
    權人之財物，債權人對之既得基於損害賠償之法律關係，請
    求回復原狀，同時又得基於不當得利之法律關係，請求返還
    其所受之利益，此即學說上所謂請求權之並存或競合，有請
    求權之債權人，得就二者選擇行使其一，請求權之行使已達
    目的者，其他請求權即行消滅，如未達目的者，仍得行使其
    他請求權。」最高法院48年台上字第1179號判例可參（原證
    9） 是原告除得基於民法第184 條1 項前段侵權行為之請求
    權基礎外，另得依同法第179 條主張被告應返還搬運飼料所
    受之不當利益。
３、原告壬○○依法得受分配之強制執行分配款利益之部分：請
    求權基礎為第179 條不當得利。
(八)己○○沒有共同經營宏翔雜糧行，宏翔雜糧行的債務都是由
    蔣志宏負責清償，證人辛○○淘空宏翔雜糧行遭原告提起告
    訴在案，與原告已生嫌隙，所言當然偏坦己○○，不足為採
    ：
  １、96年6 月12日庭呈之「鳳鳴」、「金絲雀粘」及「花鳥樂
      園」3 張客戶未收清帳款明細表辛○○承認是其所製作，
      惟辯稱該三張資料是己○○要借資，再用扣薪資的方式來
      還公司的錢云云，已經與該三張資料名目係：「客戶未收
      清帳款明細表」不符外，實則，凡己○○有借資者都是以
      科目「預付薪資」的分類明細表記載（原證14），此「預
      付薪資」分類明細表也有辛○○親筆筆跡，是辛○○親自
      所製作，記載「預付薪資- 己○○」、「餘額-14,865 」
      ，代表己○○借資14,865元，而非辛○○所稱「客戶未收
      清帳款明細表」代表己○○借資，足證辛○○所證不足採
      信。
  ２、宏翔雜糧行對外積欠債務，前任負責人庚○○名下資產設
      定抵押達840 萬，至少欠款910 萬元，宏翔雜糧行每月至
      少償還貸款55,978元，辛○○任職期間簽發支票金額高達
      30,683,140元，卻從未見己○○清償上開債務，何來共同
      經營之有：
   (1)辛○○稱每個人是有固定薪水回去養家，已證己○○具有
      經濟上從屬性，仰賴宏翔雜糧行的薪水，豈有可能共同經
      營？
   (2)再者，宏翔雜糧行前任負責人庚○○為維持宏翔雜糧行的
      運作，將名下的不動產均設定抵押借款，計有中和市○○
      段二八張小段7901、7902建號及55-9地號設定240 萬（原
      證15）；同地段8100建號及55-10 地號設定180 萬（原證
      16）最高限額抵押權予國泰人壽保險股份有限公司。
   (3)同地段7903建號及55-9地號設定120 萬（原證17）；中和
      市○○段二八張小段7906、7912建號及55-8、55-8地號設
      定300 萬（原證18）最高限額抵押權予第一商業銀行股份
      有限公司。
   (4)辛○○任職會計期間，總計以庚○○名義向第一銀行貸款
      910 萬元，至91年9 月13日尚有7,409,278 元未清償（原
      證19），嗣後庚○○向華南銀行貸款440 萬元清償上開第
      一銀行部分貸款，96年5 月15日甲○○匯款300 萬元到庚○○帳戶清償予華南銀行，現今尚積欠1,388,487 元（原
      證20），現任負責人蔣志宏也同樣積欠貸款而以台北縣中
      和市○○路311 號1 樓及2 樓為擔保品借款（原證21），
      辛○○離開宏翔雜糧行之前所簽發之支票金額分別為93年
      11月1 日到94年1 月11日為14,549,885元及92年12月19日
      到93年4 月5 日為16,133,255元（原證22），總計30,683
      ,140 元 ，宏翔雜糧行迄今仍須按月償還國泰世華銀行貸
      款，96年6 月20日償還14,908及19,071元，共33,979 元
      （原證23），96年6 月15日償還14,574及7,425 元，共21
      ,999 元 （原證24），償還貸款合計55,978元。
   (5)宏翔雜糧行為獨資商號，向來就沒有以宏翔雜糧行的名義
      申請開立支票，而是辛○○以庚○○等自然人名義申辦，
      但實際營運資金仍是由宏翔雜糧行支出，且宏翔雜糧行經
      營二、三十年來，因為庚○○中風，故都是由蔣志宏與辛○○在處理業務及會計事宜，己○○僅在結婚後沒有工作
      才回來幫忙（參證人丁○○96年8 月28日筆錄第3 頁倒數
      3 行），而己○○是在89年才結婚，不可能參與宏翔雜糧
      行的經營，且與太太乙○○每月領取薪資5 萬3 仟元的固
      定薪水，除渠自身一家人日常生活支出外，無資力出資共
      同經營宏翔雜糧行，且由其提出向曾志強借錢經營就可以
      知道己○○的資力不足，所辯共同經營自無足採。
   (6)綜上，上開貸款為何從來不見己○○繳納，而都是蔣志宏
      在負責清償，若真是共同經營，己○○也應該負責償還宏
      翔雜糧行的負債才是，豈有可能在94年3 月18日不告而別
      ，留下爛攤子由蔣志宏處理。
(九)被告無抵銷權可行使：
    依民法第334 條規定，抵銷須二方債權均屆清償期始得主張
    抵銷，本件登記在己○○名下的台北縣中和市○○段28張小
    段8-10地號及其上之建號所擔保之債務，均由蔣志宏在清償
    （原證25），從無積欠銀行，且如有積欠，銀行早就針對不
    動產進行拍賣，故己○○並無因此負有任何債務，進而得以
    向蔣志宏主張抵銷。且由此也可以證明是蔣志宏在經營宏翔
    雜糧行，否則為何貸款由蔣志宏清償？上開不動產原本是登
    記在兩造已經過世的母親蔣李來富名下，在蔣李來富過世後
    ，辛○○自行將福美路311 號1 樓登記為蔣志宏所有，2 樓
    （即被告主張抵銷之不動產）登記為己○○所有，完全沒有
    經過各繼承人同意，故實際上上開不動產也並非己○○一人
    所有。
(十)被證3 的支票簿所須的資金是原告蔣志宏所出而非己○○的
    資金所支付，足證被告不可能共同經營雜糧行；且縱使是共
    同經營，在結算前被告也無權搬走飼料或侵吞貨款：
  １、宏翔雜糧行的會計事務原本是辛○○負責，辛○○證稱：
      「宏翔雜糧行是批發商，家裡與店裡的電話都是我在管，
      帳也是我在管裡的，大大小小的事我都有管。」（96年4
      月24 日 筆錄第5 頁倒數第5 行），印章本為會計事務處
      理所必須，故蔣家兄弟姊妹放在宏翔雜糧行的印章都是由
      辛○○保管，以誰的名義申請支票簿都是辛○○一人決定
      ，辛○○要以誰的名義去申請支票簿原告也無從過問，雖
      以被告的名義去設立被證3 的支票簿，但仍無法證明被告
      有出資經營，被告的支票帳戶00000000000 已經原告提出
      匯款單據證明是蔣志宏所匯款（參原證26），被告如欲證
      明共同經營自應證明有實際出資為是，而非僅以支票本名
      義人就辯稱有共同經營之實。
  ２、退步言之，縱若共同經營屬實，在未辦理交接結清蔣志宏
      與己○○應各自分擔損益的情形下，被告更不應該將屬於
      共同所有的飼料、款項搬走或侵吞入己，至於被告辯稱與
      大姊壬○○不合則更是荒謬，壬○○長年都在國外，約93
      年才回國，而被告是88年或89年左右開始在宏翔雜糧行幫
      忙，則壬○○如何與被告不合？且壬○○從未參與宏翔雜
      糧行的經營，如何與被告不合？實則被告與辛○○眼見宏
      翔雜糧行負債累累，供貨商要求要現金交易而不願意收票
      ，已經無利可圖才離開宏翔雜糧行，所辯與壬○○不合僅
      是藉口！壬○○回國後僅曾經要求己○○應沿用宏翔雜糧
      行向來的三聯式收據，而不能自行以二聯式收據（參原證
      10）其中一聯交客戶，一聯由己○○自己保管，導致宏翔
      雜糧行無法對帳而已（詳後述），不能謂二人不合。
(十一)宏翔雜糧行從辛○○擔任會計開始就不會給被告任何收款
      的憑證，辛○○所言甲○○從未開立任何憑證予被告己○○收執等語明顯偏頗，無足採信：被告另引用辛○○之證
      詞辯稱：「被告向廠商收取貨款後，均係交付原告蔣志宏
      之配偶甲○○，且甲○○從未開立任何憑證予被告己○○
      收執。」欲免除其舉證繳回貨款之責任，實則己○○領取
      薪水已經辛○○作證證實，故己○○僅為宏翔雜糧行的員
      工已無疑義，將貨款收回時，宏翔雜糧行當然不需要給員
      工任何憑證收執，因為宏翔雜糧行向來經營時用的是三聯
      式的收據，送貨請客戶簽收後將紅色聯交給客戶，帶回黃
      色聯及白色聯的收據，客戶後續貨款付清或票款兌現時，
      再將黃色聯交給客戶，如客戶貨款未付清或票款未兌現前
      ，則可以用黃色聯供對帳之用，又本來被告在送貨時都必
      須簽名在三聯式收據上，已足作為被告有收回款項的證明
      ，宏翔雜糧行當然無須再給被告任何憑證，此在辛○○擔
      任會計亦同，辛○○僅稱甲○○未交付憑證給被告，而不
      清楚交代向來的作帳習慣，也可以證明被告與辛○○二人
      互相袒護之事實。況原告已經提出辛○○承認為其筆跡之
      客戶未收清帳款明細表（鈞院卷103 、104 頁），足證被
      告未將款項交回無訛，自當由被告付繳清款項之舉證責任
      。
(十二)原告否認有被證3支票本繼續留置在宏翔雜糧行的情事，
      也沒有經過1、2個月不斷要求，蔣志宏才返還之情事，更
      無蔣志宏心生損害被告信用之惡意，使被告之支票跳票等
      情，跳票是因為辛○○離開宏翔雜糧行之前所簽發之支票
      金額分別為93年11月1日到94年1月11日為14,549,885元及
      92年12月19日到93年4月5日為16,133,255元（原證22），
      總計30,683,140元，供貨商不願意再接受以票款支付之方
      式，而要求要以現金訂購飼料，故宏翔雜糧行僅單純一時
      無法周轉而跳票，如蔣志宏有損害被告信用之故意，大可
      以讓更多的票均跳票，無需匯款至己○○的帳戶清償票款
      共計2,031,900元（參原證26及民事準備四狀附件1），被
      告混淆是非，不足採信。
(十三)壬○○雖與李東義和解，但並非同意應受領之土地分配款
      由被告領取，被告也從不願意返還，自應負不當得利償還
      受領分配款之利益：
  １、原告壬○○之母蔣李來富於77年8 月5 日與第三人李東義
      合資購買座落台北縣泰山鄉○○段○ ○段374 之1 、496
      及497 地號土地，蔣李來富擁有20% 之權利信託登記在李
      東義名下，蔣李來富死亡後，全部繼承人庚○○、壬○○
      、蔣志宏、辛○○、己○○及蔣惠美本即享有受分配之利
      益，殊料證人辛○○趁原告不知，向李東義表示將該496
      及497 地號二筆土地辦理抵押權設定予辛○○、庚○○、
      蔣志宏及己○○四人（原證7） ，將壬○○排除在外，嗣
      後辛○○又以四人名義聲請拍賣抵押物，經台灣板橋地方
      法院93年度執字第36529 號以28,472,600元拍定在案（原
      證8） ，被告依鈞院執行處93年度執字第36529 號受有2,
      274,552 之分配款的利益，被告也承認壬○○為其姊姊，
      也有繼承權，有未受應有分配款之損害，則被告對於超過
      其自身應受分配之利益311,776 元（其計算式詳辯論意旨
      狀），自屬無法律上之原因受有利益，且被告從起訴到現
      在也不願意返還，違反利益歸屬應有之狀態，原告壬○○
      請求超過被告自身應受分配之利益311,776 元。
  ２、壬○○並非93年度執字第36529 號執行案件拍賣496、497
      地號土地的登記抵押權人，本無可能與李東義簽立和解書
      ，雖壬○○嗣後在和解書上有簽名，但僅係因為李東義怕
      事後壬○○再向其請求，故要求壬○○也必須一起簽名，
      否則不願意和解，此並非壬○○有同意由被告終局獲得利
      益之意思，蓋由和解書記載：「雙方各自取回分配款，甲
      、乙方均拋棄對他方之其餘請求，嗣後任一方不得再就系
      爭土地，向他方主張任何權利」，亦即乙方庚○○、辛○○、壬○○、己○○、蔣志宏5 人拋棄對於甲方李東義之
      其餘請求，而並非壬○○拋棄對於被告的請求。
(十四)證據：提出臺北縣政府95年11月16日北府建登字第095305
      8000號營利事業登記核准通知書、臺北縣政府95年11月16
      日北縣商聯甲字第071677-1號營利事業登記證、概括承受
      契約書（立約人：庚○○、蔣志宏、壬○○，95年11月24
      日）、宏翔雜糧行明細分類帳、應付票據明細表、支票、
      應收帳款明細表、銷貨憑單、品皇貿易股份有限公司採購
      確認書、協議書（李東義、蔡水傳，81年1月）抵押權設
      定契約書、臺灣板橋地方法院民事執行處94年8月22日板
      院通93執地字第36529號函、分批付款表、客戶未收清帳
      款明細表、建物登記謄本、土地登記謄本、第一銀行欠款
      資料查詢、華南商業銀行放款戶帳號資料查詢申請單及查
      詢單、第一商業銀行匯款申請書回條、CRM房貸詳細資料
      、國泰世華銀行存摺（庚○○）、國泰世華銀行存摺（蔣
      志宏）、品皇貿易股份有限公司包裝袋、民事強制執行聲
      請狀、閱覽卷宗聲請狀及委任狀（93年度執地字第36529
      號，94年5月12日）、汽車照片及規格表等影本為證據，
      並聲請訊問證人丁○○、甲○○、丙○○，並聲請向臺北
      市立動物園查詢付款資料。
二、被告方面：
    聲明：請求駁回原告之訴，並陳明如受不利之判決，願供擔
    保請求免為假執行。
    其陳述及所提出之證據如下：
(一)被告並非宏翔雜糧行員工，而係宏翔雜糧行之共同經營者：
  １、本件兩造係兄弟姐妹關係，宏翔雜糧行原係由兩造之父親
      於民國68年所設立，之所以取名「宏翔雜糧行」，意在由
      原告「蔣志宏」及被告「己○○」二兄弟接手共同經營。
      兩造父親庚○○於75年間中風及兩造母親蔣李來富於80年
      間過世後，宏翔雜糧行即由兩造兄弟姐妹 (包含原告蔣志
      宏、被告己○○、兩造二姐辛○○)接 手共同經營。長期
      以來，上開共同經營之兩造兄弟姐，均係自宏翔雜糧行按
      月領取薪水，故被告實際上係宏翔雜糧行之共同經營者，
      非如原告所言係宏翔雜糧行之員工。
  ２、證人辛○○ (即原告蔣志宏、被告己○○之二姐)於 鈞院
      96年6 月12日辯論期日證稱：「 (法官問：你在宏翔雜糧
      行擔任何工作?) 宏 翔雜糧行是批發商，家裡與店裡的電
      話都是我在管，帳也是我在管理的，大大小小的事我都有
      管。」、「 (法官問：店是到底誰在管理?) 我 母親往生
      後，剛開始我與蔣志宏在負責，己○○那時候在當兵或者
      是就學確實我忘了，壬○○在國外根本不管。己○○退伍
      後在做賽鴿的飼料，後來有開發寵物的事業，店裡的盈虧
      都是全部的人負責 (被告按：全部的人係指原告蔣志宏、
      被告、證人辛○○等兄弟姐妹)。 」、「 (法官問：每個
      月的薪資如何計算?) 每 個人是有固定領薪水回去養家，
      店裡的營運資金就留在店裡面沒有另外要求負責虧損或分
      紅。」、「 (被訴代問：己○○在退伍後是否有與蔣志宏
      及辛○○共同經營該店?) 有 的。」即足證宏翔雜糧行係
      由兩造兄弟姐妹共同經營，被告並非宏翔雜糧行之員工。
  ３、兩造父親庚○○於鈞院檢察署96年度偵字第13016 號蔣志
      宏告訴己○○偽造文書案件證稱：「宏翔雜糧行係其所創
      立，蔣志宏係其大兒子，被告係其小兒子，兩人都不錯，
      蠻孝順的，被告有在宏翔雜糧行上班很久，因為被告與大
      姐不合，所以要自己出去作，其有叫兄弟二人分工，蔣志
      宏作大鳥的飼料，被告作小鳥的飼料，客戶都一樣，只是
      兄弟二人做的項目不同而己」等語 (參被證1)，亦證被告
      係與原告及辛○○等兄弟姊妹共同經營宏翔雜糧行，並非
      宏翔雜糧行之員工。
  ４、原告舉原證15、16、17、18、19、20、21、22、23、24，
      主張宏翔雜糧行所欠貸款均係原告蔣志宏負責清償，故被
      告並非宏翔雜糧行之共同經營者云云。然查：原證15、16
      、17、18、19、21號僅得證明兩造父親庚○○及原告蔣志
      宏曾以其名下不動產向銀行貸款之事實，尚無從證明所貸
      款項與宏翔雜糧行之經營有何關連；原證20、23、24號亦
      僅得證明訴外人甲○○曾匯付款項至庚○○及原告蔣志宏
      之銀行帳戶，亦無從證明該款項與宏翔雜糧行之經營有何
      關連。況縱認原告蔣志宏曾清償宏翔雜糧行之債務，亦不
      足以據此證明被告並非宏翔雜糧行之共同經營者。
  ５、宏翔雜糧行向來之應付貨款，均係以庚○○、辛○○及被
      告簽發之支票支付 (被證3)，反觀原告為恐負擔經營責任
      ，則從未使用其支票支付宏翔雜糧行之貨款。被告若非宏
      翔雜糧行之共同經營者，豈會同意使用其個人名義之支票
       (支票帳號：000000000000) 做為支付宏翔雜糧行貨款之
      工具。
(二)原告蔣志宏並非宏翔雜糧行之負責人，其並非適格之當事人
    ：原告固提出原證1 「台北縣政府營利事業登記核准通知書
    及營利事業登記證」、原證2 「概括承受契約書」，據以主
    張其於95年11月間自原負責人庚○○受讓宏翔雜糧行之權利
    。惟查，該原證2 號契約書末立約人欄之簽名筆跡甚為潦草
    ，是否為原負責人庚○○所親簽，已甚可疑。況兩造父親庚○○自75年中風迄今已逾20年，衡情對於原證2 契約書所載
    內容當無法閱讀及瞭解其意。再就原證2 契約書第2 條載：
    「前開概括承受受讓價金為新台幣10萬元，於契約訂立後7
    日內全數付清予甲方」，以該契約書第1 條所定讓與之標的
    廣泛及於宏翔雜糧行之全部資產 (包含經營權、土地、房屋
    、生財器具、設備、存貨、材料、債權及債務等)， 讓與之
    代價卻僅有區區10萬元，亦顯與常情有違。故原證2 號契約
    書應非真正。尤有甚者，依據庚○○於上開刑事偵查案件證
    稱：其不知道95年11月間宏翔雜糧行過戶給蔣志宏的事情，
    蔣志宏雖有向其提過要過戶的事情，但是何時過戶及經過其
    並不清楚等語明確 (參被證1)，益證原證2 契約書係屬虛偽
    ，且原證1 關於宏翔雜糧行變更負責人為蔣志宏乙節亦係蔣
    志宏偽造庚○○之名義而為變更申請。從而，原告蔣志宏顯
    未合法取得宏翔雜糧行之權利，應非本件適格之當事人。
(三)被告並未侵占貨款994,751元：
  １、原告蔣志宏主張被告將所收取之994,751 元貨款侵吞入己
      ，並非事實，被告否認之。原告提出於鈞院之原證3 、原
      證4、 原證11、原證14、原證22等電腦表冊，均係原告片
      面提出，被告否認其內容之真正。又原告提出之上開電腦
      表冊，均係片斷資訊 (例如原證3 號「明細分類帳」之製
      表日期為93 年12 月11日，帳目期間為93年11月19日至93
      年12月8 日，原證11號「客戶未收清帳款明細表」之製表
      日期為92年8 月16 日 ，帳目期間為92年2 月10日至8 月
      5 日)， 然一般電腦明細帳均係依時序連續記載，某一時
      點顯示之未收金額，可能於嗣後收款入帳，倘若未提出宏
      翔雜糧行經營迄今之完整帳款明細表，自無法窺其帳款收
      支之全貌。原告徒憑其片面提出、真實性存疑之片斷電腦
      明細帳冊，主張被告侵占貨款云云，顯不足採。況依原告
      所提出之上開電腦分類帳之內容，亦不足以證明被告有向
      廠商收取貨款而未繳回宏翔雜糧行之事實。故原告主張被
      告應賠償其994,751 元之損害云云，自不足採。
  ２、依據證人辛○○於鈞院證稱：「 (法官問：你在宏翔雜糧
      行擔任何工作?) 宏 翔雜糧行是批發商，家裡與店裡的電
      話都是我在管，帳也是我在管理的。」、「 (被訴代問：
      據你瞭解，是否有己○○收了貨款卻沒有繳回公司的狀況
      ?) 應 該沒有。」足證被告並無收取貨款卻未繳回宏翔雜
      糧行之情形。又證人辛○○於同日復證稱：「 (被訴代問
      ：甲○○負責的工作為何?) 蔣 志宏或己○○或其他司機
      收到貨款後會交給他，他要對帳及沖帳。」、「 (被訴代
      問：甲○○收到貨款時，他會開立憑證給蔣志宏或己○○
      或其他司機?) 沒 有。」足證被告向廠商收取貨款後，均
      係交付原告蔣志宏之配偶甲○○，且甲○○從未開立任何
      憑證予被告己○○收執 ( 此 實係獨資家族企業之常態)
      ，故而，要求被告應逐筆證明其收取貨款後繳回宏翔雜糧
      行之事實，實屬期待不可能而顯失公平。
  ３、原告以被告持有被證3 號支票票根乙節，主張宏翔雜糧行
      之商業帳簿均在被告持有中云云，顯屬無稽、不實。實則
      ，被告於94年3 月間離開宏翔雜糧行時，仍繼續留置上開
      被告名義之支票於宏翔雜糧行供做支付貨款之工具，依據
      證人辛○○於鈞院證稱：「店裡的營運資金就留在店裡面
      沒有另外要求負責虧損或分紅。」，原告蔣志宏原應依照
      慣例將宏翔雜糧行之營運資金匯入上開被告之支票帳戶，
      用以支付宏翔雜糧行之貨款，詎原告蔣志宏竟心生損害被
      告信用之惡意，刻意使被告之支票跳票，致使被告須自行
      籌措資金至持票人品皇公司清償宏翔雜糧行所欠之19萬13
      00元貨款，以換回支票，再持支票正本至台北富邦銀行註
      銷退票記錄 (被證7)，以挽救被告之信用危機。至此，被
      告深感原告之敵意，為恐原告繼續簽發被告支票以支付宏
      翔雜糧行之貨款並任由其退票，危害被告信用，被告一再
      要求原告返還上開被告名義之支票予被告，經長達一至二
      個月之不斷請求，原告蔣志宏始予返還，惟表示所有支票
      業經全部簽發，僅餘支票票根，此即為被告持有上開支票
      票根之緣由。原告竟以被告持有上開支票票根之事，進而
      主張宏翔雜糧行之全部商業帳簿均在被告持有中，顯屬無
      稽、不實。
  ４、被告並未侵占台北市立動物園貨款9,600元：
   (1)原告提出原證10號分批付款表，主張台北市立動物園於94
      年2 月23日交付9,600 元貨款予被告並遭被告侵占云云。
      原證10號並無法證明被告有向台北市立動物園收取9,600
      元之事實，甚且，依據證人辛○○於鈞院證稱：「 (被訴
      代問：台北市立動物園向宏翔雜糧行買貨付款方式為何?)
      公家招標是用匯款的方式。」，足證原告主張被告曾收受
      台北市立動物園給付9,600 元貨款並予侵占云云，並非事
      實。
   (2)據台北市立動物園96年9 月5 日北市動園總字第09630522
      800 號覆鈞院函載：「本園向宏翔雜糧行購買大鸚鵡飼料
      4 包貨款9,600 元，於94年3 月4 日匯款，匯入帳戶為庚○○，帳號為00000000000 ，匯款金額為9,570(應付金額
      9,600 扣除匯款手續費30元，實付9,570 元。)」 ，足證
      被告並無收取上開9,600 元貨款並侵占入己之情。
５、被告並未侵占鳳鳴及花鳥樂園貨款306,865 元及130,178 元
    ：
   (1)原告提出原證11號客戶未收帳款明細表，主張被告侵占鳳
      鳴及花鳥樂園給付之貨款各306,865 元及130,178 元云云
      。然依據證人辛○○於鈞院證稱：「 (被訴代問：宏翔雜
      糧行出售貨品給店家，貨款的收取方式有哪些?) 有 現金
      的客戶是馬上收款的，有的是月結的。」、「 (被訴代問
      ：月結的方式是幾個月就要入帳?) 二 、三個月就要入帳
      ，大部分是該月月結入帳。」、「（被訴代問：如果客戶
      買貨下個月沒有入帳的話是否會與該客戶再繼續往來？）
      二、三個月的話通常沒有入帳的話就不會與他們繼續做生
      意。」，足證宏翔雜糧行慣例上泰半於售貨當月即會收清
      貨款，少部分會容許客戶於二、三個月內付款，如客戶未
      於收貨後二、三個月內付款，即會停止與該客戶交易。此
      做法係為控管倒帳金額之風險，與一般業界採行之方式甚
      為符合。然參原證11號所載「鳳鳴」積欠貨款之時期前後
      長達6 個月之久 (即自第一筆之92年2 月10日起至最末筆
      之92年8 月5 日止)， 積欠金額達306,865 元；「花鳥樂
      園」積欠貨款之時期前後長達4 個月之久 (即自第一筆之
      92年4 月8 日至最末筆之92年8 月5 日)， 積欠金額達13
      0,178 元，此與證人辛○○證述之情形大相逕庭，足證原
      證11號之內容並非真正。
   (2)原告於96年6 月12日庭呈「客戶未收清帳款明細表」，並
      據證人甲○○之證詞，主張被告曾因收受鳳鳴及花鳥樂園
      貨款未繳回而遭辛○○扣薪資云云。然上開原告庭呈之明
      細表，並無法證明原告主張之事實，況據證人辛○○於鈞
      院證稱：「（被訴代問：請求鈞院請原告提出三張資料給
      證人辛○○看，這明細是否為你製作? 請說明當初製作之
      情形？）是的。帳款收了之後，己○○要借資，再用扣薪
      資的方式來還公司的錢。」、「 (被訴代：據你瞭解，是
      否有己○○收了貨款卻沒有繳回公司的狀況?) 應 該沒有
      。」、「 (原訴代問：你是否有扣過己○○的薪水?) 是
      因為借資才扣薪水的，我也曾經有借資。」足證被告並無
      收取鳳鳴及花鳥樂園之貨款卻未繳回宏翔雜糧行之情形，
      僅曾向管帳之辛○○借支收回之貨款，再以扣薪之方式償
      還借支。至於證人甲○○自稱係擔任宏翔雜糧行之行政助
      理，相對於身為共同經營者且負責管帳之辛○○而言，甲○○自不可能較辛○○更瞭解宏翔雜糧行之實際帳務情形
      。且據證人甲○○於同日證稱：「（法官問：花鳥樂園及
      鳳鳴二家客戶是否他送的？）是的。二家的客戶貨款是否
      有收回我不清楚，己○○有多少錢沒有收回來我不清楚。
      」，亦不足以證明原告主張被告侵占上開貨款之事實。
   (3)針對原告於96年6 月12日庭呈之三紙「客戶未收清帳款明
      細表」，證人辛○○證稱該三張明細表所載之未收清帳款
      ，經己○○向廠商收款後，表示要借支，故嗣後己○○係
      以扣薪資之方式來還錢。其證言與該三紙明細表之記載，
      並無矛盾或不符之處。又原告所呈原證14仍係片斷帳冊，
      被告否認其真正。縱其內容屬實，亦不足以證明被告有侵
      占貨款之事實。
(四)被告並未盜賣並竊取價值2,485,875元之飼料：
  １、原告蔣志宏主張被告擅將宏翔雜糧行所有之飼料出售予第
      三人，且未將所得款項繳回宏翔雜糧行，並於離職後竊取
      宏翔雜糧行之飼料等節，並非事實，被告否認之。原告為
      此所提出之原證4 「應付票據明細表及支票影本」、原證
      5 「應收帳款明細表及銷貨憑單」，並無法證明被告有盜
      賣並盜取宏翔雜糧行所有飼料之事實。且原告對於被告究
      竟盜賣「何物品」? 盜賣物品之「數量若何」? 盜賣予「
      何人」? 因而取得而未繳回之「貨款若何」？離職後竊取
      「何物品」? 竊取之物品「數量若何」? 均未明確陳明及
      舉證，僅泛稱被告盜賣及竊取之商品價值2,485,875 元，
      其主張自不足採。
  ２、依據原告所提原證5 第4 頁「品皇貿易有限公司採購確認
      單」，其上「交貨地點」欄記載「宏翔楊梅倉庫」，並非
      原告主張之「台北縣中和市○○路301 巷42號倉庫」，足
      見原告主張原證4 、5 之貨品係進儲至福美路倉庫，並遭
      負責管理福美路倉庫之被告盜取云云，亦顯有不實。甚且
      ，宏翔雜糧行之「福美路倉庫」與該行號辦公室處所同位
      於福美路301 巷42號1 樓，各兄弟姐妹均得自由進出，原
      告稱該倉庫係被告負責管理云云，亦顯與事實不符。
  ３、兩造兄弟姐妹於93年年底因經營理念不合，二姐辛○○因
      而離開宏翔雜糧行，被告亦隨而萌生獨力創業之想法，故
      自94 年1月26日起3 月23日間，陸續以個人名義向品皇貿
      易股份有限公司採購價值1,860,634 元之飼料 (被證4 ，
      加計運費及扣除尾折後之貨款計1,859,800 元)， 並將所
      購飼料存放於宏翔雜糧行。上開飼料之全部貨款係由被告
      向訴外人曾志強借票用以清償，亦即，由被告指示其配偶
      乙○○將款項匯入訴外人曾志強設於花旗銀行桃園分行之
      帳戶 (帳號：00000000000000) ，再由曾志強簽發民事答
      辯三狀附表所示票據予被告，由被告交付相關票據予品皇
      公司據以支付貨款(參被證5)。94年3 月間，兩造因故大
      起爭執，被告乃決定離開父親庚○○一手創立之宏翔雜糧
      行，另行租屋獨自經營事業，故於3 月中旬將被告購自品
      皇公司、屬於被告所有之飼料，搬離宏翔雜糧行。準此，
      原告主張被告於94年3 月間竊取宏翔雜糧行之飼料云云，
      並非事實。
(五)被告得行使抵銷權：
  １、本件原告請求損害賠償及不當得利並無理由，已如前述。
      倘鈞院採信原告主張，認被告對原告蔣志宏負有損害賠償
      及不當得利之債務，茲因被告曾於94年2 月4 日提供其名
      下坐落台北縣中和市○○段二八張小段8-10地號、43-2地
      號土地及其上23382 建號房屋予國泰人壽保險股份有限公
      司設定最高限額新台幣 (下同)396 萬 元抵押權，供原告
      蔣志宏向國泰人壽借款 (被證6)，爰主張將本件債務與原
      告蔣志宏對被告所負396 萬元之借款債務，互為抵銷。
  ２、按「借用人應於約定期限內，返還與借用物種類、品質、
      數量相同之物。未定返還期限者，借用人得隨時返還，貸
      與人亦得定一個月以上之相當期限，催告返還。」、「所
      謂貸與人得定一個月以上之相當期限催告返還，非謂貸與
      人之催告必須定有期限，祇須貸與人有催告之事實，而催
      告後已逾一個月以上相當期限者，即認借用人有返還借用
      物之義務。」民法第478 條及最高法院73年台抗字第413
      號判例參照。本件被告於96年10月15日具狀主張行使抵銷
      權，應認被告於斯時已有催告原告返還借用物之事實，循
      據上開最高法院判例意旨，上開借款之清償期自屬已屆至
      ，而得行使抵銷權。
  ３、被證6 所示不動產既登記於被告名下，自屬被告所有，原
      告蔣志宏主張該不動產並非被告所有云云，不足採信。
(六)被告並未以違反善良風俗之方法侵害原告壬○○之繼承權，
    致其受有100 萬元損害：
  １、按「繼承權被侵害者，被害人或其法定代理人得請求回復
      之。前項回復請求權，自知悉被侵害之時起，二年間不行
      使而消滅；自繼承開始時起逾十年者亦同」，民法第1146
      條定有明文。兩造之母親蔣李來富於80年間死亡，迄今已
      逾十年，原告壬○○主張其繼承權遭被告侵害而請求回復
      其損害，業逾法定之十年除斥期間，應不得請求。
  ２、原告壬○○主張被告侵害其繼承權而獲有600 萬元利益，
      致其受有100 萬元損害之事實，被告均予否認。原告所呈
      原證8 號之「台灣板橋地方法院執行處93年執字第36529
      號」執行案件，執行債權人計有「庚○○、原告蔣志宏、
      辛○○及被告己○○」等四人，非如原告所言係被告己○○個人之行為，上開四人係基於與李東義間之和解協議內
      容而取得相關權利，並無故意不法之侵權行為可言，且上
      開四人所獲得之利益，係基於與李東義間之和解協議，並
      非無法律上原因。被告基於蔣李來富繼承人之地位，對李
      東義所享有之權利，亦不因李東義與上開「庚○○、原告
      蔣志宏、辛○○及被告己○○」等四人成立和解協議，而
      受影響，故被告實未受有任何損害。職是，原告壬○○請
      求被告返還不當得利100 萬元，即無理由。
  ３、依據原告於96年6 月12日庭呈之「和解契約書」（即被證
      2） ，立契約書人包含李東義（即甲方）、庚○○、辛○○、壬○○、己○○、蔣志宏（即乙方）等人。證人辛○○於鈞院復證稱：「（被訴代問：今日我們有帶兩造兄弟
      姐妹間曾經訂立之和解契約書（庭呈附卷）這份契約書壬○○是否有在場? （提示）有的，壬○○也有同意。」足
      證，原告壬○○對於「庚○○、蔣志宏、己○○、辛○○
      」進行台灣板橋地方法院93年執字第36529 號執行案件及
      與該案相對人李東義達成和解之事，知悉並且同意。上開
      執行案及和解內容，既經原告壬○○知悉並同意，自無侵
      害原告壬○○權利之情，且庚○○、蔣志宏、己○○、辛○○四人亦無不當得利可言。
(七)證據：提出和解契約書（李東義與庚○○、辛○○、壬○○
    、己○○、蔣志宏，95年6 月8 日）、臺灣板橋地方法院民
    事執行處強制執行金額計算書分配表（93年執字第36529 號
    之1） 、客戶未收清帳款明細表、臺灣板橋地方法院檢察署
    96年度偵字第13016 號檢察官不起訴處分書、臺北銀行支票
    簿及存根、應收帳款明細表、合作金庫銀行匯款回條、陽信
    商業銀行匯款收執聯、建物登記謄本、土地登記謄本、國泰
    人壽公司房屋擔保借款繳息證明、銀行收取存戶繳交支票存
    款戶存款退票「清償贖回」註記手續費收據等影本為證據，
    並聲請訊問證人辛○○。
貳、本院依聲請向臺北市立動物園查詢對宏翔雜糧行之付款資料
    。
參、得心證之理由：
一、按當事人主張有利於己之事實者，就其事實有舉證之責任，
    但法律別有規定或依其情形顯失公平者，不在此限，民事訴
    訟法第277 條定有明文。本件原告主張原由兩造之父庚○○
    經營之「宏翔雜糧行」已於95年11月14日申請變更負責人為
    原告蔣志宏，並提出臺北縣政府95年11月16日北府建登字第
    0953058000號營利事業登記核准通知書及臺北縣政府95年11
    月16日北縣商聯甲字第071677-1號營利事業登記證影本各一
    件為證據（見本院卷(一)第9 、10頁），被告雖否認該「宏翔
    雜糧行」業已由原經營人即兩造之父庚○○移轉予原告蔣志
    宏，惟因該「宏翔雜糧行」商號名稱業已變更登記為原告蔣
    志宏所經營商業之商號名稱，而當事人之名稱乃係以起訴時
    為準，則原告蔣志宏以「戊○○○○○○○○」為本件當事
    人之名稱而起訴，自無當事人不適格問題，至於原來由庚○○以「宏翔雜糧行」為商號名稱經營之資產負債及其他一切
    權利義務，是否業已移轉予原告蔣志宏，乃屬原告蔣志宏得
    否主張行使庚○○以「宏翔雜糧行」為商號名稱營業時所有
    債權債務或其他權利義務，乃屬原告蔣志宏所提起之訴是否
    有理由問題，合先敘明；再查，原告蔣志宏主張其與壬○○
    於95年11月24日概括受讓庚○○經營「宏翔雜糧行」之經營
    權、土地、房屋、生財器具及其他設備、存貨、材料全部及
    所有權利、債權及債務，並將「宏翔雜糧行」因辛○○、己○○、其他員工或任何人不法侵害權益之民事損害賠償權利
    及刑事訴追之權限一併讓與原告蔣志宏、壬○○，並提出概
    括承受契約書影本為證據（見本院卷(一)第11至12頁），但為
    被告所否認，並抗辯稱兩造之父庚○○業已中風多年，該讓
    與「宏翔雜糧行」營業之概括承受契約書應非庚○○所簽署
    等語，則依前揭法條規定與舉證責任分配之原則，原告自應
    就此一有利於己之事實負舉證之責，惟經本院二次依職權通
    知證人庚○○到場用以證明該原告所提出之概括承受契約書
    之真實性為何，然與庚○○同住一地址之原告僅稱庚○○因
    身體狀況不佳而無法到場作證，及稱該概括承受契約書乃係
    於本件原告委任之訴訟代理人李文中律師、粘毅群律師之事
    務所中經李文中律師、粘毅群律師解說後方在律師面前簽名
    並蓋指印，然關於庚○○身體狀況不佳而且已達不能到場作
    證程度之事實，並未見原告提出任何證據以為證明，自難認
    為真實，而倘確如原告所主張該將「宏翔雜糧行」全部營業
    讓與原告蔣志宏、壬○○等二人之契約書乃在律師見證下簽
    署者，卻未有見證律師或其他見證人簽名於契約書上，亦無
    憑劇認為原告此一主張為真實，則原告關於此一有利於己之
    事實並未盡其舉證之責，則其此部分主張自難認為真實。又
    原告提出之上開庚○○讓與「宏翔雜糧行」之事實為真實，
    則庚○○乃讓與原告蔣志宏、壬○○等二人，則此時「宏翔
    雜糧行」乃由庚○○獨資經營變成由原告蔣志宏、壬○○等
    二人合夥經營，乃原告蔣志宏以自己即為「宏翔雜糧行」之
    名義而為起訴請求，反而有當事人不適格之問題，附此敘明
    。
二、原告又主張被告於94年3 月18日最後一天上班，「宏翔雜糧
    行」於次日發現有994,751 元之應收帳款並未繳回，遭被告
    侵占，包括金絲雀粘73,740元、花鳥樂園322,726 元及鳳鳴
    405,000 元，共計801,466 元，被告又竊取「宏翔雜糧行」
    購自94年2 月2 日至94年3 月1 日之間向第三人品皇貿易股
    份有限公司購買飼料，被告應賠償此部分損害2,485,875 元
    等語，亦為被告所否認；經查，原告所主張被告侵占「宏翔
    雜糧行」對於客戶之應收帳款及向第三人購買之貨物等情節
    之時間俱在原告所提出之庚○○簽署將「宏翔雜糧行」全部
    營業讓與原告二人之95年11月24日之後，而庚○○是否確有
    將「宏翔雜糧行」營業及資產全部讓與原告等二人之事實，
    原告並未舉證證明其真正，已如前述，則關於庚○○經營「
    宏翔雜糧行」時所有資產負債與對其他人所得請求之權利，
    自非原告等二人所得行使者，從而，原告請求被告應賠償其
    上開損害，自非可採，其此部分請求自屬無理由，不應准許
    。
三、原告壬○○又主張兩造之母蔣李來富於77年8 月5 日與第三
    人李東義合資購買坐落台北縣泰山鄉○○段○ ○段374 之1
    、496 及497 地號土地，約定蔣李來富擁有20% 之權利信託
    登記在李東義名下，蔣李來富於80年7 月10日死亡，全部繼
    承人庚○○、壬○○、蔣志宏、辛○○、己○○及蔣惠美同
    意由蔣李來富之夫庚○○代表繼承蔣李來富就本件土地之權
    利義務，並由原告壬○○代理庚○○於81年1 月與李東義、
    蔡水傳簽訂協議書，嗣訴外人辛○○趁原告壬○○不知情之
    情形下，向第三人李東義表示將該496 、497 地號二筆土地
    辦理抵押權設定予辛○○、庚○○、蔣志宏及己○○四人，
    而將原告壬○○及另一名繼承人蔣惠美排除在外，辛○○又
    以四人名義聲請拍賣抵押物，經本院93年度執字第36529 號
    以28,472,600元拍定在案，辛○○、庚○○、己○○及蔣志
    宏等四人依第二順位抵押權人共分得11,776,658元（原證34
    ），上開款項應由上開四人與壬○○、蔣惠美共六人均分，
    故每位繼承人實際能分得之數額應為1,962,776 元，故原告
    壬○○請求被告應給付超過1,962,776 元部分之311,776 元
    等節，亦為被告所否認，並抗辯稱被告係基於經原告壬○○
    之同意而與第三人李東義和解而獲分配上開款項者，並非不
    當得利，且原告壬○○此部分主張亦已罹於消滅時效等語；
    按「民法第一千一百四十六條第二項之規定，係指繼承權有
    被侵害，或知悉其被侵害之事實為其前提而言，倘繼承人有
    數人，在分割遺產前基於事實需要，互推一人管理公同共有
    之遺產，並同意用該一人名義登記，則其情形既無所謂繼承
    權被侵害，即不生該條項所定回復時效適用之問題。」，此
    有最高法院48年台上字第782 號判例可參，又按「財產權因
    繼承而取得者，係基於法律之規定，繼承一經開始，被繼承
    人財產上之一切權利義務，即為繼承人所承受，而毋須為繼
    承之意思表示，故自命為繼承人而行使遺產上權利之人，必
    須於繼承開始時，即已有此事實之存在，方得謂之繼承權被
    侵害，若於繼承開始後，始發生此事實，則其侵害者，為繼
    承人已取得之權利，而非侵害繼承權，自無民法第一千一百
    四十六條之適用。」，亦有最高法院53年台上字第592 號判
    例可資參考，經查，依據原告所提出之由原告壬○○代理庚○○與第三人李東義、蔡水傳於81年1 月訂立之協議書所約
    定，因兩造之被繼承人蔣李來富於80年7 月10日死亡，該協
    議書之甲方即第三人李東義、蔡水傳同意由庚○○代表繼承
    蔣李來富就該協議書內所載之土地即坐落臺北縣泰山鄉○○
    段○○段374-1 、496 、497 地號土地內權利義務之20% （
    李東義70% ，蔡水傳10%） ，此有原告提出之協議書影本在
    卷可參（見本院卷(一)第37至38頁），但嗣後李東義與庚○○
    、辛○○、壬○○、蔣志宏、己○○、蔣惠美於89年11月16
    日另簽訂協議書，附註約定為該六人在土地上設定抵押權以
    為擔保（六人全部由辛○○代理），惟嗣後僅以庚○○、辛○○、己○○、蔣志宏為抵押權人在前開第497 、496 地號
    土地上設定本金最高限額5,000 萬元之抵押權，至91年8 月
    28日第三人李東義復又與庚○○、己○○、蔣志宏、辛○○
    簽訂協議書（註明壬○○長住國外，美不在家，均由玲代理
    ，有授權），此有抵押權設定契約書影本可參（見本院卷(一)
    第40至41頁，協議書內容見本院93年度執字第36529 號執行
    卷內所附影本），依照上述情節以觀，被告與庚○○等人至
    上述最後一次在91年間與第三人李東義簽訂協議書時，雖未
    將原告壬○○之名義列為協議書之當事人，但亦註明其獲得
    原告壬○○之授權而簽訂該協議書，可見並無排除原告壬○○繼承兩造之母蔣李來富之事實存在，則本件原告主張之事
    實乃於繼承開始之後所生之事實，參照前揭最高法院53年臺
    上字第592 號判例意旨，則於本件中即無民法第1146條第2
    項規定之時效之適用，被告此部分抗辯自非可採；又查，由
    於土地之抵押權人僅有庚○○、辛○○、蔣志宏、己○○等
    四人，於聲請法院拍賣抵押物時，自僅得以登記之抵押權人
    為限，自不得以被告與己○○、庚○○、辛○○等抵押權人
    聲請拍賣抵押物之行為即認為此一聲請強制執行之行為即屬
    對於原告壬○○之侵權行為，乃屬當然；至於原告壬○○、
    蔣志宏與被告及訴外人辛○○、庚○○等五人於95年6 月8
    日與第三人李東義又簽訂和解契約書，由本院前揭執行案件
    之執行債權人即庚○○、辛○○、原告蔣志宏及被告等四人
    共分得11,776,658元，該和解契約並取代先前雙方所訂定之
    一切協議，此有95年6 月8 日和解契約書影本在卷可參（見
    本院卷(一)第99至10 2頁），則依照兩造之被繼承人蔣李來富
    之全部繼承人計有6 人，於此中可受分配之金額即可均分各
    得1,962,776 元（元以下四捨五入，以下同），則被告所領
    取超出此一數額部分之金額，即非屬於其因繼承所得受之利
    益，原告此部分主張應屬可採；又本件被告實際上乃領得2,
    274,552 元，即超出311,776 元，然而兩造之被繼承人蔣李
    來富之繼承人共計6 人，其中僅有被告、原告蔣志宏及訴外
    人庚○○、辛○○等四人領得分配款，尚有原告壬○○、蔣
    惠美二人未於前揭強制執行程序中獲得分配，故對於此四名
    出名為執行債權人之人於超出其所得受分配之數額部分自應
    負有平均返還另二繼承人即原告壬○○及訴外人蔣惠美之義
    務，故原告壬○○所得向被告請求返還之數額應僅為上開超
    過應得數額範圍之半數即155,888 元，原告壬○○此部分請
    求於此數額範圍內方屬有理由，其超過此數額範圍之請求則
    為無理由。至於被告抗辯原告壬○○亦在前揭與第三人李東
    義和解時所簽訂之和解契約書中簽名，可視為原告壬○○放
    棄其所可獲得部分一節，因上開庚○○、辛○○、壬○○、
    己○○、蔣志宏等五人與第三人李東義間所簽訂之和解契約
    ，僅在解決該五人與第三人李東義間之債權債務關係，並未
    及於該五人之內部關係，故被告此部分抗辯自非可採。另關
    於被告所為抵銷抗辯部分，因係針對原告蔣志宏部分之請求
    ，於此部分無涉，故於此不予審酌，併此敘明。
四、綜上所述，原告蔣志宏與壬○○等二人請求被告應負返還侵
    占之「宏翔雜糧行」之應收帳款及貨物價值等，俱屬無理由
    ，應予駁回；另原告壬○○請求被告應返還其超過得繼承權
    利範圍之受分配執行款，則於155,888 元及自起訴狀繕本送
    達被告翌日即96年1 月16日（本件應送達於被告之起訴狀繕
    本之送達，係於96年1月5 日寄存在臺北縣政府警察局永和
    分局永和派出所而為送達，依民事訴訟法第138 條第2 項規
    定，應經過10日即96年1 月15日發生送達效力）起至清償日
    止按週年利率百分之五計算之遲延利息之範圍內為有理由，
    應予准許；至於請求超過該數額部分則為無理由，應予駁回
    。
肆、假執行之宣告：本件原告壬○○勝訴部分，係所命給付之金
    額或價額未逾新臺幣50萬元之判決，該原告壬○○勝訴部分
    應依民事訴訟法第389 條第1 項第5 款規定，依職權宣告假
    執行；原告其餘假執行之聲請，因該部分訴之駁回而失所附
    麗，應併予駁回。
伍、本件事證已臻明確，兩造其餘主張及攻擊防禦方法與證據，
    經本院斟酌後，與本件判決結果已不生影響，故不一一論列
    ，附此敘明。
陸、結論：原告之訴為一部有理由，一部無理由，依民事訴訟法
    第78條、第79條、第85條第1項、第389條第1項第5款、第39
    2條第2項，判決如主文。
中　　華　　民　　國　　96　　年　　12　　月　　25　　日
            民事第一庭  法  官  許  瑞  東
以上正本證明與原本無異
如對本判決上訴，須於判決送達後20日內向本院提出上訴狀
中　　華　　民　　國　　96　　年　　12　　月　　25　　日
                        書記官  賴  玉  芬
